【裁判字號】    89,台上,5933
【裁判日期】    891005
【裁判案由】    違反水利法
【裁判全文】
最高法院刑事判決                              八十九年度台上字第五九三三號
    上訴人  台灣高等法院高雄分院檢察署檢察官
    被  告  乙○○
            甲○○
            辛○○
            戊○○
            丁○○
            子○○
            己○○
            庚○○
            丙○○
            壬○○
            癸○○
右上訴人因被告等違反水利法案件，不服台灣高等法院高雄分院中華民國八十八年十
月二十八日第二審判決（八十八年度上訴字第一二五七號，起訴案號：台灣屏東地方
法院檢察署八十七年度偵字第二八五五號、四四三二號），提起上訴，本院判決如左
：
    主  文
上訴駁回。
    理  由
按刑事訴訟法第三百七十七條規定，上訴於第三審法院，非以判決違背法令為理由，
不得為之。是提起第三審上訴，應以原判決違背法令為理由，係屬法定要件。如果上
訴理由狀並未依據卷內訴訟資料，具體指摘原判決不適用何種法則或如何適用不當，
或所指摘原判決違法情事，顯與法律規定得為第三審上訴理由之違法情形，不相適合
時，均應認其上訴為違背法律上之程式，予以駁回。本件檢察官上訴意旨略稱：(一)、
證人沈偉、趙岩峰於民國八十八年四月二十二日一審訊問時證稱：「如超挖一定會有
危險，因附近一百多公尺有一堤防，而且影響河床的穩定，而且如果超挖會導致附近
堤防、結構會被掏空」，此項證言，足證被告乙○○、甲○○、戊○○、辛○○、丁
○○、子○○所為盜採砂石犯行，已致生公共危險罪責，有水利法第九十二條之一第
一項後段之適用，原判決對此項不利被告等之證言，何以不採，未據明理由，有理
由不備之違法。(二)、原審未採證人蔡武農、尤松山、沈偉、陳彥偉所述被告己○○、
壬○○、丙○○、庚○○、癸○○等違反砂石作業採取時間情形，及現場並無修理怪
手與卡車之工具諸事實，逕以現場無標示，被告等人不知超挖，而為無罪判決，對被
告等何以逾時點燈作業，顯有不法認知，及一審中被告子○○所述：有告知挖土司機
挖掘不得超過三公尺之證述，等不利被告之證據，均未在原判決中明何以不採，亦
屬有理由不備之違法。另外原判決既認挖土機係乙○○公司所有，並非被告乙○○個
人所有，亦予沒收，自有違誤云云。惟查水利法第九十二條之一第一項後段，在行水
區內擅採砂石，致生公共危險罪，係以實際上有具體危險之發生為要件，屬具體之危
險犯，雖不必達於已發生實害之程度（如橋樑、堤防崩塌），但亦非僅以有足以生損
害之虞之抽象危險為已足，其程度係介於已發生實害結果及抽象危險之間。本件原判
決以被告乙○○、甲○○、戊○○、辛○○、丁○○等人在原判決事實欄所載之地點
盜採之砂石僅少量（約二車）及該河床並無明顯遭盜採砂石之痕跡，有現場照片附卷
可憑，顯不足以生公共危險，與水利法第九十二條之一第一項後段之罪成立要件有間
；另乙○○與被告子○○二人於原判決事實欄二所載之處竊取砂石，雖於一定時日後
，因水流及砂石之流動，將影響河川之穩定，並導致臨近堤防結構被掏空，但未生橋
墩或堤防裸露之情事，此經證人沈偉、趙岩峰到庭證述屬實，在客觀上尚未有具體
公共危險之存在，亦與水利法第九十二條之一第一項後段之犯罪成立要件不合。因此
上開被告等之行為，僅能論以水利法第九十二條之一第一項中段之罪，已說明其理由
甚詳，並無理由不備等違背法令之情形存在。至於上訴人引述證人沈偉、趙岩峰所稱
：「如超挖一定會有危險……」之證言，僅屬證人個人假設性之意見，並非已有超挖
之具體危險發生，不足認係不利被告等之證言，縱未明不採之理由，亦無理由不備
之違背法令可言。另原判決維持第一審諭知被告己○○、庚○○、丙○○、壬○○及
癸○○無罪之判決，駁回檢察官在第二審之上訴，已明其認定己○○等犯罪不能證
明之理由及證據之取捨甚詳。而上訴意旨以己○○等何以逾時點燈作業，謂有不法認
知云云，不無臆測之詞，自不足認有犯罪事實之論據。且同案被告子○○雖於第一審
中供述：「有告知挖土司機挖掘不得超過三公尺」之語，但既為挖土司機己○○所否
認（見一審卷第八六頁反面），復無其他佐證以實子○○之說，則子○○片面之詞，
亦非為己○○、壬○○、丙○○、庚○○、癸○○等被告不利之證據，原判決縱未予
明不採之理由，亦不足據以辨認原判決有違背法令之情形。是檢察官上訴理由書所
指摘上揭違法情事，顯與法律規定得為第三審上訴理由之違法情形，不相適合，應認
其上訴為違背法律上之程式。又原判決關於乙○○部分，係依水利法第九十二條之一
第一項中段及刑法第三百二十一條第四款論處其罪刑，屬刑事訴訟法第三百七十六條
第一款、第二款所列之案件，經第二審判決者，不得上訴於第三審法院。檢察官上訴
所指乙○○係犯水利法第九十二條之一第一項後段之罪，既非適法，則原判決對於乙
○○諭知原判決附表一編號１挖土機沒收從刑部分，縱有不當，亦非第三審法院所得
審究，檢察官就此部分之上訴，自非適法，均應予駁回。
據上論結，應依刑事訴訟法第三百九十五條前段，判決如主文。
中      華      民      國    八十九    年      十      月      五      日
                              最高法院刑事第十一庭
                                  審判長法官  莊  登  照
                                        法官  洪  明  輝
                                        法官  蔡  清  遊
                                        法官  黃  一  鑫
                                        法官  林  秀  夫
      右正本證明與原本無異
                                              書  記  官
中      華      民      國    八十九    年      十      月     十二     日


司法院資訊處製作；財團法人民間司法改革基金會備份。
